行　政　法　院　判　決　　　　　　　　　　　　　八十八年度判字第一九八四號
　　原　　　告　丙○○
　　訴訟代理人　陳文郎律師
　　　　　　　　劉法正律師
　　被　　　告　經濟部智慧財產局（原經濟部中央標準局）
　　訴訟代理人　洪魁升
右當事人間因新型專利舉發事件，原告不服行政院中華民國八十七年六月二十二日台
八七訴字第三一一七三號再訴願決定，提起行政訴訟。本院判決如左︰
　　主  文
原告之訴駁回。
　　事  實
緣原告於民國七十九年八月十日，以其「焚爐之改良構造」，向經濟部中央標準局申
請新型專利，經該局編為第00000000號審查、再審查，准予專利，於公告期
滿審查確定後，發給新型第八七○○五號專利證書。嗣關係人乙○○以本案之結構特
徵早已公開使用，且係運用申請前之習用技術、知識顯而易知未能增進功效，有違核
准專利當時（以下稱當時）專利法第九十五條、第九十六條第一款、第四款及第五款
之規定云云，檢附嘉義縣五金職業工會證明書（以下稱引證一）、甲○○所立切結書
（以下稱引證二）、金爐實物二只（以下稱引證三）等，對之提出舉發。案經被告經
濟部中央標準局審查，為本案舉發不成立之審定。乙○○循序提起行政訴訟，經本院
八十五年度判字第二二五七號判決，將再訴願決定、訴願決定及原處分均撤銷。被告
經濟部中央標準局重行審查，為「本案舉發成立，應撤銷其專利權」之審定。發給八
十六年五月三十日台專（判）○二○一九字第一二○八七七號專利舉發審定書。原告
不服，循序提起行政訴訟。茲摘兩造訴辯意旨於次：
原告起訴意旨及補充理由略謂：一、關係人所提引證一係「嘉義縣五金職業工會」在
八十一年九月出具的證明書與相關照片、圖面，依證明書所載內容，其主要在於證明
本案關係人在七十八年五月加入該公會時，即已製造如照片及圖面所顯示的商品，惟
經原告實際查證「嘉義縣五金職業工會」的入會規定，以及分析引證一所顯示內容卻
發現，此證據的證明力存在以下諸多無法令人客觀採信之處：（一）依原告實際電話
查詢「嘉義縣五金職業公會」的入會條件，發現任何人向該工會申請入會時只要具備
該工會規定事項，即可申請入會並無需檢附產製商品，入會時會員也無需繳交任何與
產製產品相關之細部資料供存查，更無需向常務理事介紹產製商品的「內部構造」（
事實上一般工會的入會條件均為如此），因此，「嘉義縣五金職業公會」之常務理事
「周壬華」，堪有能力可證關係人三年前入會時即製有所證產品﹖該證明書之證明力
實欠合理，應難採證。（二）「嘉義縣五金職業工會」的常務理事係在八十一年九月
出具證明書，藉以證明本案關係人在七十八年五月入會時即已製造如照片及圖面顯示
的商品，惟工會出具該證明書的時間與作證的時間相隔三年餘，其間缺乏其他足以令
人客觀採信之直接或間接證據，該工會常務理事憑藉著何種證據理由出具該證明書﹖
於引證一的證明書中亦未作具體說明，如何可信為真﹖（三）在我國專利法中規定，
專利可分為發明、新型及新式樣，其中新式樣專利以外觀為設計的標的，發明及新型
專利則以內部構造為保護的標的，因此外觀雷同並不代表兩者構造相同；換言之，當
消費者在市場上購買一台果菜榨汁機時或許可因新穎外觀而留下深刻印象，但卻無法
實際瞭解果菜榨汁機的內部構造，正由於專利種類不同，申請保護的標的亦不同，以
新式樣專利的採證原則一成不變的套用在以構造為保護標的之新型專利並不合理。而
本案待證之事實為一「焚爐底部結合構造」的新型專利，此構造單由外觀並無法作判
斷，再分析引證一所檢附的三件文件，其中證明書中所提的附照並無法證實拍攝於何
時，此照片中也缺乏具體構造，而實際顯示構造之附圖則是影印自本案的圖面，其中
剖圖的部分完全影印自本案，只是將編號去除，而附圖中的立體分解圖則直接在去
除編號之後再將該圖面反置印製而得，上述實際呈現具體內部構造之附圖，顯為關係
人欲對本案進行舉發時事後製作的證物。而事隔三年餘，「嘉義縣五金職業公會」的
常務理事是基於何種事實認定，關係人在入會時所產製的焚爐於構造上完全相同於本
案各圖面所繪製的焚爐﹖前項採證之基礎明顯過於薄弱。（四）按行政訴訟法未規定
者準用民事訴訟法，行政訴訟法第三十三條著有明文。查證人之陳述不得用筆記代之
，民事訴訟法第三十八條第二項著有明定；法院採用證言，應命證人到場以言詞陳述
所知事實，或並於訊問前，命其具結，始能就所為證言斟酌其能否採信，若證人僅提
書面並未經訊問者，自不得採為合法之憑證，最高法院二十年上字第二四九○號判例
釋示綦詳。又行政法院認必要的或依當事人聲請，得傳喚證人，行政法院得指定評事
調查證據，行政訴訟法第二十一條、第二十二條分別著有明文。基於「嘉義縣五金職
業工會」在會員入會時不審查或留存產製商品的相關資料，以及引證一之各書面文件
之間關聯性基礎過於薄弱的情況下，懇請鈞院准予原告所請就本案傳喚證人及證據調
查或開言詞辯論，傳訊「嘉義縣五金職業工會」之常務理事到庭作證，以明確瞭解引
證一證明書的作證過程。因該證明書不具證據能力，其被採信的過程中也確有瑕疵，
更重要的，引證一的證明力可動搖本案判決之基礎。請本毋枉毋縱精神，實際調查引
證一之證明過程，否則單憑一事後所為證明書完全否認原告辛苦創作的苦心，對於原
告極不公允。二、原決定機關作為決定基礎之事證，難謂符合修正前專利法第一百十
條準用第六十一條第二項之規定。(一)次查「異議案及前項舉發案，經審查不成立確定
者，任何人不得以同一事實及同一證據，再為舉發。」乃修正前專利法第一百十條準
用第六十一條第二項規定。而原決定機關決定本案有違修正前專利法第九十五條及第
九十六條第一款規定之另一關鍵在於；甲○○所出具的證明書可證明，在七十七年時
關係人曾售予如附照所示之焚爐，因此推定在本案申請前已有相同產品公開銷售。(二)
惟詳閱附件六關係人對本案所提另一件異議事件的附件(一)、(二)、(三)、(四)、(六)、(七)、(八)
，可知翁博明、翁博伍、黃國雄、鄭明傑、甲○○、張英吉、楊茂松等人曾經在關係
人附件六之異議事件中出具相同的證明文件，用以證明相片中的焚爐在七十七年間有
販售之行為。惟詳閱附件二之本案原處分書第五點處分理由，被告曾經對該等私人所
為證明書作以下之處分理由：「舉發證據四、五、六、七、九、十分別為翁博明、翁
博伍、黃國雄、鄭明榮、張英吉、楊茂松等人所立切結書之法院認證書，均已於本案
另件異議一案提出（即附件六內容），業經訴願、再訴願、行政訴訟後為『．．．雖
經法院公證，具有證據能力，惟該照片僅見其外觀，無法證明其內容構造與本案相同
．．．』確定判決，今再重提，有違修法前專利法第一百十條準用第六十一條第二項
『一事不再理』之規定。」；上開原處分書中處分「一事不再理」的證明文件中，雖
獨缺甲○○所出具之附件五的證明書，然而由於甲○○與翁博明等人均同時在附件六
的異議事件中出具證明實質相同的證明文件，既然被告處分翁博明等人出具的證明文
件「一事不再理」，則與前述證據具有相同事實之引證二亦理應不予受理。惟原決定
機關捨直接證據不用，並採用引證二之說辭，推定在本案申請前已有構造相同之產品
公開銷售之決定，顯有違反修正前專利法第一百十條準用第六十一條第二項之規定。
請傳訊周壬華，並判決撤銷一再訴願決定及原處分等語。
被告答辯意旨略謂︰原告指引證一（舉發證據二）「嘉義縣五金職業工會」之申請入
會無需檢附產製商品，並質疑其無能力可證關係人三年前入會時即製有產品，且工會
出具證明之時間與作證時間相隔三年餘，缺乏客觀採信之直接或間接證據，證明書所
提照片無法證實拍攝於何時﹖照片也缺乏具體構造云云。惟照片雖無拍攝日期，但引
證一嘉義縣五金業職業工會之證明書所載「茲證明俊興五金行乙○○．．．確實早於
七十八年五月十日參加嘉義縣五金業職業工會．．．時，即已開始製造，如附照片及
附圖所示之金爐產品．．．」等語，參照舉發證據三本局（八十）台專（柒）三○一
九字第一四二五一號專利異議審定書所載「．．．由台北縣家具商業公會所為之證明
書，應具法定公信力．．．」，則引證一自亦具法定公信力。原告所質疑工會之證明
能力，作證時間自不足否定引證一之公信力，又照片雖無具體構造，惟補強證據附件
一實物上貼有嘉義縣五金業職業工會證明書，可證明與引證一照片內產品相同，另補
強證據附件二之實物樣品外型結構、標籤、品名、製造商與引證二（舉發證據八）甲
○○所立切結書之照片相符，再比較補強證據附件一、二兩只實物結構彼此相同，故
證據二、三、八及補強證據附件一、二間均具有關聯性，自可採信補強證據附件實物
樣品之證據力。至於原告所稱附件六關係人對本案所提另一異議事件出具實質相同之
證明文件既經該異議案認定「一事不再理」，則引證二甲○○出具之證明文件亦應不
予受理一節，並非正確。因引證一、二及證據三，補強證據附件一、二間均具有關聯
性，自難謂本案與該異議案係基於同一事實及同一證據，自無「一事不再理」之適用
。原告所訴不足採，請判決駁回其訴等語。
　　理  由
按凡對於物品之形狀、構造或裝置，首先創作，合於實用之新型者，得依法申請專利
，固為當時專利法第九十五條所規定，惟若非首先創作或不合於實用者，自不得申請
專利。又申請前已見於刊物或已公開使用他人可能仿效者，即非新型，復為同法第九
十六條第一款前段所規定。本件原告於七十九年八月十日以其「焚爐之改良構造」係
於一中空而底部密封之圓筒狀爐體，周緣開設多數氣孔，底部預定高度之周緣並形成
不設氣孔之護層；爐體頂部兩側對應設二提把，以供提執，又等距設於爐體底部之三
腳架，以供隔地置放；其特徵在於爐體底部護層上端形成一環內凸之承緣，承緣上架
設具多數鏤孔之爐架，三只等距佈設於爐體底部之腳架，分別以一螺栓及數螺母墊配
盤形墊片，穿伸鎖固於爐體底部及爐架上下間，使其結構更牢固耐用等情，向經濟部
中央標準局申請新型專利，經編號、審查、再審查，准予專利，於公告期滿審查確定
，發給新型第八七○○五號專利證書。嗣關係人乙○○以本案之結構特徵早已公開使
用，且係運用申請前之習用技術、知識顯而易知未能增進功效，有違當時專利法第九
十五條、第九十六條第一款、第四款及第五款規定，檢附引證一、引證二及引證三等
，對之提出舉發。經濟部中央標準局審查結果認引證一及引證三金爐一只上所貼嘉義
縣五金職業工會之證明書，應具公信力。引證三上貼嘉義縣五金職業工會證明書之金
爐與引證一所附照片所示產品結構相同，引證三金爐二只為相同結構，其外形結構、
標籤、品名（金爐）等，與引證二切結書所附之照片相同，引證一、二、及三彼此關
聯。引證三之實物樣品具爐體、二提把、三腳架，爐體近底部形成一環內凸承緣以架
設爐架，三只腳架分別以螺栓及螺母墊配盤形墊片穿鎖於爐體底部及爐架上下間，整
體構造特徵與本案相同。引證一證明書記載：俊興五金行乙○○確實早於七十八年五
月十日參加嘉義縣五金業職業工會時，即已開始製造如照片所示之金爐產品等語，可
證與本案構造特徵相同之產品早於本案申請前十五個月即為乙○○所製造，應推定於
本案申請前已公開銷售，復可由引證二記載：俊興五金行乙○○先生所生產之金爐產
品，確實早於七十七年十月份即已開始售予本人販賣等語佐證。本案構造非首先創作
，且於申請前已公開販賣使用，有違當時專利法第九十五條及第九十六條第一款之規
定，乃為「本案舉發成立，應撤銷其專利權」之審定。原告訴稱：可動搖本案之引證
一的證明過程存在諸多疑點，請傳訊證人周壬華以資瞭解；另一關鍵引證二在關係人
對本案所提附件六的異議事件中已審查確定，相同事實與證明之翁博明等人出具的證
明文件既然「一事不再理」，則與前述證明文件具有相同事實之引證二亦理應不予受
理，被告再度以引證二推定在本案申請前已有構造相同之物品公開，即難謂合於修正
前專利法第一百十條準用第六十一條第二項之規定云云。惟查周壬華業於民國八十五
年三月二十八日死亡，有嘉義市朴子市戶政事務所檢送之戶籍登記簿影本附可稽，
已無從傳訊調查，然按嘉義縣五金業職業工會為該縣五金業者組成之團體，同業間訊
息互通相知，非無可能，該工會所出具之引證一載明「茲證明俊興五金行乙○○．．
．確實早於七十八年五月十日參加嘉義縣五金業職業工會時，即已開始製造，如附照
片及附圖所示之金爐產品．．．」等語，參照補強證據附件一實物上貼有嘉義縣五金
業職業工會證明書，可證明與引證一照片內產品相同；另補強證據附件二之實物樣品
外型結構、標籤、品名、製造商與引證二（舉發證據八）甲○○所立切結書之照片相
符，再比較補強證據附件一、二兩只實物結構彼此相同，故舉發證據二、三、八及補
強證據附件一、二間均具關聯性。被告認可採信補強證據附件實物樣品之證據力，核
與經驗法則無違，要無不合。次查引證一、引證二及引證三具有關連性，本件所提證
據與異議案之證據（楊茂松、甲○○、翁博明、翁博伍、雍義雄、張英吉、黃國雄、
鄭明榮、康秀華、顏宏猷、賴文雄所出具乙○○製造、販賣金爐之證明書及龍馬牌、
順風牌金爐製品等證據）並不相同，難謂係基於同一事實及同一證據，再為舉發，與
當時專利法第一百十條準用第六十一條第二項一事不再理之規定無違，原告所訴各節
均無可採。從而被告認本案構造非首先創作，且於申請前已公開販賣使用，而為本案
舉發成立，應撤銷其專利權之審定，揆諸首揭規定，洵無違誤。一再訴願決定遞予維
持，俱無不妥。原告起訴論旨，非有理由，應予駁回。
據上論結，本件原告之訴為無理由，爰依行政訴訟法第二十六條後段，判決如主文。
中    華    民    國     八十八      年      五      月      二十       日
                    行 政 法 院 第 一 庭
                                審 判 長 評  事      黃  綠  星
                                         評  事      林  茂  權
                                         評  事      高  秀  真
                                         評  事      藍  獻  林
                                         評  事      黃  璽  君
右  正  本  證  明  與  原  本  無  異
                                         法院書記官  彭  秀  玲
中    華    民    國     八十八      年      五      月     二十一      日
